【裁判字號】    99,再易,71
【裁判日期】    990921
【裁判案由】    給付借款
【裁判全文】
臺灣高等法院民事判決                  99年度再易字第71號
再審原告    甲○○○
再審被告    乙○○
            丙○○
上列當事人間請求給付借款事件，再審原告對於中華民國99年3
月31日本院98年度上易字第725號確定判決，提起再審之訴，本
院於99年9月7日言詞辯論終結，判決如下：
    主  文
再審之訴駁回。
再審訴訟費用由再審原告負擔。
    事實及理由
一、再審被告乙○○、丙○○（二人下稱再審被告）經合法通知
    ，未於言詞辯論期日到場，核無民事訴訟法第386條所列各
    款情事，爰依再審原告之聲請，由其一造辯論而為判決。
二、再審原告主張：伊與再審被告間請求起付借款事件，前經台
    灣士林地方法院（下稱士林地院）民國98年6月19日97年度
    訴字第399號（下稱第399號判決）、本院99年3月31日98年
    度上易字第725號判決（下稱原確定判決），認定再審被告
    丙○○應給付伊新台幣（下同）214,344元，及其中17萬元
    自93年7月1日起，另44,344元自96年12月24日起，均至清償
    日止按年息5％計算之利息，而駁回伊其餘之訴及追加之訴
    。然就扶養費用部分，除原確定判決所認定者外，再審被告
    應再給付自93年6月起至96年4月止，按每月2,000元計算之
    不當得利70,000元。又自93年4月至95年6月止，應為15個月
    ，以每月2,000元計算為30,000元，原確定判決僅認93年4月
    至93年6月之扶養費用6,000元，與論理法則違背。另就電費
    部分，原確定判決依伊提出之94年4月電費收據1,158元，96
    年5月收據金額1,686元，僅判命丙○○應給付2,844元，惟
    水、電費係每2個月繳交一次，為繼續性供給契約，則自89
    年11月起至96年4月止（66個月），以每月平均電費711元計
    算電費應為46,926元，原確定判決僅命再審被告丙○○給付
    2,844元，自與經驗法則相違背。就有線電視費用部分，伊
    提出93年4月16日至93年10月15日，及96年5月1日至96年10
    月31日各3,250元之有線電視費用收據，可證明有支出有線
    電視收視費用，且亦為繼續性供給契約，則以平均每月650
    元有線電視費計算自89年11月起至96年4月止，伊共支出42,
    900元之有線電視費用，原確定判決僅命再審被告丙○○給
    付6,500元，亦與經驗法則相違背。故原確定判決違背論理
    法則、經驗法則，適用民事訴訟法第222條第1項、第3項及
    最高法院69年台上字第771號判例意旨顯有錯誤。爰依民事
    訴訟法第496條第1項第1款之規定，提起再審之訴，求為命
    ：(一)原確定判決不利於再審原告之部分廢棄。(二)上開廢棄部
    分，再審被告應再連帶給付再審原告159,826元（70,000＋
    46,926＋42,900）及自93年7月1日起至清償日止，按年息5
    ％計算之利息。
三、再審被告未於言詞辯論期日到場，亦未為任何聲明或陳述。
四、按民事訴訟法第496條第1項第1款所謂適用法規顯有錯誤者
    ，係指確定判決所適用之法規顯然不合於法律規定，或與司
    法院現尚有效及大法官會議之解釋，或最高法院有效之判例
    顯然違反者而言，含消極之不適用法規，顯然影響裁判者，
    但不包含漏未斟酌證據、判決理由不備、判決理由矛盾、取
    捨證據及認定事實錯誤之情形在內（司法院釋字第177號解
    釋、最高法院60年台再字第170號、63年台上字第880號判例
    、92年度台上字第320號判決意旨參照）。
五、經查：
  (一)再審原告於96年11月27日以再審被告向其借款515,611元為
    由，向士林地院聲請核發96年度促字第37794號支付命令，
    再審被告於96年12月18日聲明異議，依民事訴訟法第519條
    第1項規定，視為起訴或聲明調解（士林地院97年度士簡調
    字第74號，下稱第74號），嗣經士林地院前揭第399號（下
    稱第399號）判決駁回再審原告之訴，再審原告提起上訴，
    並追加備位依不當得利法律關係，請求再審被告返還前揭數
    額及其中398,560元自93年7月1日起，其餘部分自支付命令
    送達之翌日起，均至清償日止，按年息5％計算之利息。原
    確定判決以再審被告乙○○於89年2月11日經法院為監護之
    宣告，再審原告並未舉證證明其於89年間起至96年5月止，
    與再審被告乙○○之監護人達成借貸之合意，而駁回再審原
    告先位依借貸之法律關係之請求。另以：(1)再審原告自89年
    11月間起開始照顧再審被告乙○○至93年3月止，每月支付
    再審被告乙○○之基本必要生活費用為4,000元，自93年4月
    間起因另有奇岩社區發展協會送餐服務，再審原告改為每月
    支付再審被告乙○○之基本必要生活費用為2,000元，直至
    95年7月止對社工人員表示不再過問再審被告乙○○之事為
    止。故再審原告因照顧再審被告乙○○而支出之必要基本生
    活費用，為自89年11月起至93年3月止（41個月），依每月
    4,000元計算為164,000元（4,000×41=164,000）及自93年4
    月起至再審原告於本件訴訟中請求至93年6月止（3個月），
    依每月2,000元計算共計為6,000元（2,000×3=6,000）。(2)
    再審原告自93年4月聯繫奇岩社區發展協會為再審被告乙○
    ○提供送餐服務起，並實際支付餐費至96年4月止，總計28,
    000元。(3)再審被告乙○○於93年7月間經榮總診斷罹患慢性
    肝炎，合併肝功能異常，再審原告因而於同年8月26日購買
    保肝丸2瓶讓其服用，此費用1,000元，亦應認為係屬必要。
    (4)再審原告提出之94年4月電費收據1,158元、96年5月電費
    收據1,686元、有線電視費93年4月16日至93年10月15日，及
    96年5月1日至96年10月31日之繳款單各3,250元、電視及洗
    衣機之估價單共6,000元，亦屬再審原告為照顧再審被告乙
    ○○生活而另行支出之必要生活費用，核均係再審被告丙○
    ○本應支出之扶養義務費用，故再審原告自89年11月起因照
    顧再審被告乙○○而支出、再審被告丙○○因而減省未支出
    而受利之金額為214,344元（164,000＋6,000＋28,000＋1,0
    00＋1,158＋1,686＋3,250＋3,250＋6,000＝214,344），其
    中89年11月至93年6月前之基本生活必要費用17萬元（164,0
    00+6,000=170,000）自93年7月1日起附加法定利息一併償還
    ；餘額44,344元則自士林地院支付命令送達再審被告丙○○
    （於96年12月13日寄存送達經10日生效）之翌日即96年12月
    24日起算之法定遲延利息，就上開範圍應予准許，而駁回其
    餘請求（見原確定判決書10頁至13頁），故原確定判決已審
    酌再審原告所提出之各項證據、發展協會證明單、收據、行
    政院主計處公布之89年、90年台北市一般家庭收支統計資料
    及證人郭政毅、廖綺媛之證言等證據資料，並詳述判決理由
    ，難謂有何違背經驗法則及論理法則可言。再審原告指摘原
    確定判決適用法規顯有錯誤云云，洵無足取。
  (二)再審原告雖主張再審被告應再給付93年6月起至96年4月止按
    每月2,000元計算之不當得利70,000元云云，惟基於辯論主
    義原則，主要事實若未經當事人主張者，不能成為審判之對
    象。查本件再審原告於本院前揭第725號給付借款訴訟中，
    係主張自89年至90年支付194,840元、自91年1月起至93年6
    月止，按月交付再審被告乙○○10,000元（計30萬元）、自
    93年至96年間為再審被告乙○○支出藥品、餐費、電費及有
    線電視費用、家具等計74,402元，共支出569,242元（194,8
    40＋300,000＋74,402＝569,242元），僅請求其中之515,61
    1元等語（見該第725號卷42頁、43頁），換言之，就每月給
    付一定金額之部分，再審原告僅請求至93年6月止，自93年7
    月至96年4月止則未請求，故原確定判決判命自89年11月起
    至93年3月止（41個月），依每月4,000元計算為164,000元
    ，及自93年4月起至93年6月止（3個月），依每月2,000元計
    算為6,000元，而駁回上開期間之其餘請求，核無違誤，難
    認有何違背論理法則可言。再審原告指摘違背論理法則，欲
    再請求93年6月起至96年4月止之70,000元云云（其中93年6
    月之2,000元業經原確定判決判命給付，再審原告仍重複請
    求，於法不合），殊非可取。
  (三)再審原告另主張電費應以每月平均電費711元，自89年11月
    起至96年4月止計算為46,926元；有線電視費用平均每月650
    元，自89年11月起至96年4月止計算為42,900元，再審被告
    應再給付再審原告前揭費用云云，然查再審原告於本院前揭
    第725號給付借款訴訟中，就電費部分僅請求94年4月13日及
    95年10月之金額，有線電視費用部分僅請求93年3月20日及
    96年5月之金額，此有再審原告所提民事擴張聲明狀、民事
    上訴理由(一)狀、附表一、附表二、台灣電力公司收據2張、
    陽明山有線電視股份有限公司之收據2張可參（見第725號卷
    29頁至30頁、41頁至49頁、64頁至68頁），再審原告所請求
    之上開費用，原確定判決已准許，業如前述。對於再審原告
    未請求之部分，依前揭辯論主義原則，並非原確定判決所得
    審理之範圍，本即無從准許，並無違背民事訴訟法第222條
    第1項、第3項及最高法院69年台上字第771號判例意旨，再
    審原告此之主張，並不可採。
六、綜上，原確定判決並無民事訴訟法第496條第1項第1款所定
    之適用法規顯有錯誤事由，再審原告執此提起再審之訴，請
    求再審被告應再連帶給付再審原告159,826元，及自93年7月
    1日起至清償日止，按年息5％計算之利息，為無理由，應予
    駁回。
七、本件事證已臻明確，再審原告其餘攻擊防禦方法及立論之證
    據資料，均經本院審酌後，對判決結果不生影響，爰無庸逐
    一論述，併此敘明。
八、據上論結，本件再審之訴為無理由，依民事訴訟法第505條
    、第78條、第463條、第385條第1項前段，判決如主文。
中    華    民    國    99    年    9     月    21    日
                    民事第十五庭
                        審判長法  官  王聖惠
                              法  官  邱瑞祥
                              法  官  呂淑玲
正本係照原本作成。
不得上訴。
中    華    民    國    99    年    9     月    21    日
                              書記官  明祖全

司法院資訊處製作；財團法人民間司法改革基金會備份。
